臺灣嘉義地方法院刑事判決
111年度訴字第190號
公  訴  人  臺灣嘉義地方檢察署檢察官
被      告  李潔  



選任辯護人  張榮成律師(法扶律師)          
上列被告因違反毒品危害防制條例案件，經檢察官提起公訴（11
1年度偵字第2790號、111年度偵字第3336號），本院判決如下：
    主  文
李潔販賣第二級毒品，處有期徒刑拾年貳月。扣案之OPPO廠牌行
動電話壹具、○○○○○○○○○○號SIM卡壹枚，均沒收之；未扣案之犯
罪所得新臺幣陸仟元沒收之，於全部或一部不能沒收或不宜執行
沒收時，追徵其價額。
    犯 罪 事 實
一、李潔基於販賣第二級毒品甲基安非他命以營利之犯意，以其
    持用之門號0000000000號行動電話作為聯繫工具，於民國11
    0年9月30日下午5、6時許起，以LINE與丁苹瀛持用之門號00
    00000000號行動電話連繫買賣第二級毒品甲基安非他命事宜
    後，李潔先向於同日晚上6時許，在嘉義縣○○鎮○○○000號自
    宅附近之製冰廠對面，向丁苹瀛收取新臺幣(下同)6000元之
    價金，再於同晚9時4分許，在嘉義縣○○鄉○○村000○0號旁馨
    滿義竹車站，交付重量不詳之第二級毒品甲基安非他命1包
    與丁苹瀛。
二、案經嘉義縣警察局朴子分局報告臺灣嘉義地方檢察署檢察官
    偵查起訴。
    理  由
一、證人丁苹瀛於警詢時之陳述，為傳聞證據，而辯護人於審理
    時否認其證據能力(本院卷第152頁)，而又查無容許規定之
    例外情事，故無證據能力。至於本判決據以認定被告李潔犯
    罪之其餘傳聞證據，檢察官、被告及辯護人在審理時均未爭
    執其證據能力（本院第152頁），按被告以外之人於審判外
    之陳述，雖不符刑事訴訟法第159條之1至第159條之4規定得
    為證據之情形，而經當事人於審判程序同意作為證據，法院
    審酌該言詞陳述或書面陳述作成時之情況，認為適當者，亦
    得為證據，刑事訴訟法第159條之5第1項定有明文。又刑事
    訴訟法第159條之5立法意旨，在於確認當事人對於傳聞證據
    有處分權，得放棄反對詰問權，同意或擬制同意傳聞證據可
    作為證據，屬於證據傳聞性之解除行為，如法院認為適當，
    不論該傳聞證據是否具備刑事訴訟法第159條之1至第159條
    之4所定情形，均容許作為證據，不以未具備刑事訴訟法第1
    59條之1至第159條之4所定情形為前提；本案上開傳聞證據
    之證據能力，既未經檢察官、被告及辯護人爭執，且於本院
    逐一提示後，迄於言詞辯論終結前亦未聲明異議，本院審酌
    上開證據資料製作時之情況，尚無違法不當及證明力明顯過
    低之瑕疵，認以之作為證據應屬適當，而有證據能力。
二、訊據被告固坦承自己有於110年9月30日下午5、6時許，以LI
    NE與丁苹瀛連繫交易第二級毒品甲基安非他命後，李潔先向
    於同日晚上6時許，在自宅附近之製冰廠對面，向丁苹灜收
    取6000元之價金，再於同晚9時4分許，在嘉義縣○○鄉○○村00
    0○0號旁馨滿義竹車站，交付重量不詳之第二級毒品甲基安
    非他命1包給丁苹瀛等事實。然否認有何販賣第二級毒品甲
    基安非他命之犯行。辯稱：「我沒有營利之意圖，我只是受
    丁苹瀛委託，向他人代購第二級毒品甲基安非他命。」等語
    。經查：
(一)被告有於110年9月30日下午5、6時許，以LINE與丁苹瀛連繫
    交易第二級毒品甲基安非他命後，李潔先向於同日晚上6時
    許，在自宅附近之製冰廠對面，向丁苹瀛收取6000元之價金
    ，再於同日晚間9時4分許，在嘉義縣○○鄉○○村000○0號旁馨
    滿義竹車站，交付重量不詳之第二級毒品甲基安非他命1包
    給丁苹瀛等事實，業據被告於警詢、偵查及審理時自陳在卷
    ，核與證人丁苹瀛於偵查及審理時之供證情節相符，並有LI
    NE之通訊內容翻拍照片在卷可考，首堪認定。
(二)從而本案之爭點，乃在被告交付第二級毒品甲基安非他命與
    證人丁苹瀛時，是否具有營利之意圖？茲分述如下：
 1、被告居住在嘉義縣○○鎮○○○000號，有卷附嘉義縣警察局朴子
    分局搜索扣押筆錄可考（警卷第50頁），而被告住處附近之
    行動電話基地台為「布代鎮埔仔厝基地台」，有基地台資料
    在卷可稽（警卷第73頁），又依被告於100年9月30日之行動
    電話基地台移動位置，被告於100年9月30日下午2時23分36
    秒許至晚上6時16分22秒許，行動電話基地台均在被告自宅
    附近之「嘉義縣○○鎮○○里00鄰○○○00○0號樓樓頂」，有行動
    電話基地台移動位置資料在卷可參（警卷第77至78頁），足
    見100年9月30日下午2時23分36秒許至同日晚上6時16分22秒
    許之間，被告皆在自宅附近。之後，被告於100年9月30日晚
    上6時31分22秒許至同晚7時30分許，行動電話基地台在被告
    自宅附近之「嘉義縣○○鎮○○里00鄰○○○00○0號樓樓頂」與「
    嘉義縣○○鎮○○段000地號」間移動，有行動電話基地台移動
    位置資料在卷可參（警卷第78頁），可見被告此段時間確實
    有外出，足證被告於審理時自陳：「我受證人丁苹瀛所託向
    他人購買第二級毒品甲基安非他命後，即於100年9月30日晚
    上6時至7時許之間，在嘉義縣布袋鎮新塭體育場向楊嘉龍購
    買第二級毒品甲基安非他命1包。」等語（本院卷第159至16
    0、163頁），應屬事實。然而，被告於100年9月30日晚上7
    時32分49秒許至同晚8時37分22秒許之間，被告之行動電話
    基地台均在被告自宅附近之「嘉義縣○○鎮○○里00鄰○○○00○0
    號樓樓頂」，有行動電話基地台移動位置資料在卷可參（警
    卷第78至79頁），顯見被告向楊嘉龍購入第二級毒品甲基安
    非他命後，未直接與證人丁苹瀛約定交付時間、地點，即直
    接返回自宅附近，甚為明確，此點，除可反駁被告於審理時
    所陳：「我向楊嘉龍購入第二級毒品甲基安非他命後，即到
    義竹美聯社購買日常用品，大約買了1至2小時後，才與證人
    丁苹瀛相約在馨滿義竹車站交付第二級毒品甲基安非他命。
    」等語不實外（本院卷第162頁），尚可證明被告取得第二
    級毒品甲基安非他命後，隨即返回自宅附近，其返回自宅附
    近之舉動，與其所取得之第二級毒品甲基安非他命相關；且
    被告若非要從購入之第二級毒品甲基安非他命取出部分毒品
    留用或施用，難以想像另有其他之合理相關性。況且，證人
    丁苹瀛於審理時也證陳：「被告當時交給我的第二級毒品甲
    基安非他命，一看就知道份量差很多。我知道有施用毒品的
    人幫人調毒品時，多多少少都會拿走一些毒品當作走路工。
    」等語（本院卷第139、142、146、147頁），以上俱見被告
    應有從中賺取量差之事實。
 2、「販賣毒品者主觀上是否具有營利之意圖，係潛藏在其個人
    意識之中，通常無法以外部直接證據證明其內心之意思活動
    ，是以法院在欠缺直接證據之情況下，尚非不得綜合各種間
    接或情況證據，本諸社會常情及人性觀點，依據經驗法則及
    論理法則加以認定。」(最高法院111年度台上字第3092號判
    決意旨參照)；「苟無營利之意圖，無償受他人委託，出面
    代購毒品或共同合資購買，並分攤價金及分受毒品，以便利
    、助益委託人施用者，固為幫助施用毒品；倘以營利之意圖
    交付毒品，而收取對價，無論毒販原即持有待交易之毒品，
    抑或與買方議妥交易後，始轉而向上手取得毒品交付買方，
    亦不論該次交易係起因於賣方主動兜售或買方主動洽購，毒
    販既有營利意圖，即非可與單純為便利施用者乃代為購買毒
    品之情形等同視之，而均論以幫助施用毒品罪，二者之辨，
    主要仍在營利意圖之有無。而認定行為人是否有營利之意圖
    ，當可審酌供需者間接洽之情形、該交易如何起始、商議、
    達成合意，並勞費及風險之承擔等客觀情狀，以為判斷之所
    據。」(最高法院105年度台上字第1282號判決意旨參照)。
 　     查，本案依被告於警詢及審理時所陳：「我與證人丁苹
    瀛認識1、2年，交情淡淡，我也不知道證人丁苹灜的行動電
    話號碼，是證人丁苹灜於100年9月30日要我幫忙調第二級毒
    品甲基安非他命，我在當天才加證人丁苹瀛為LINE的好友。
    」（警卷第6頁、本院卷第162頁）；以及證人丁苹瀛於偵查
    及審理時供證：「我是因為買麵而認識被告，我與被告平時
    沒有聯絡也沒有交情，只是點頭之交，沒有認識很深，所以
    我也沒有被告的電話號碼。我於100年9月30日當天因為找不
    到自己的毒品上游，才臨時去找被告弄毒品，也才在當天才
    加被告為LINE的好友，這是我唯一一次找被告弄毒品。」各
    等語（他字卷第116至117頁、本院卷第138、140、148至149
    ），顯見被告與證人丁苹瀛之間並無特殊之情誼，但被告卻
    願意冒著毒品犯罪之風險，於晚上下班後，在自宅及新塭體
    育場之間騎車往返，最終再騎車至馨滿義竹車站交付毒品與
    證人丁苹瀛，其間耗費約3小時之休息時間，依常情而言，
    被告若非為營利，其所圖為何？從而被告具有營利之意圖，
    應可認定。
 3、「販賣毒品罪之成立，關於毒品交易時間、地點、金額及數
    量之磋商、毒品之實際交付與收取價款，屬販賣毒品罪之重
    要構成要件核心行為。而所謂合資、代購、調貨行為是否構
    成販賣，自應視行為人在買賣毒品過程中之交易特徵究係立
    於賣方之立場而於向上游取得貨源後以己力為出售，抑或立
    於買方立場而代為聯繫購賣家，而為不同評價。若行為人接
    受買方提出購買毒品之要約並收取交易價金後，以己力單獨
    與賣方連繫買賣而直接將毒品交付買方，自己完成買賣之交
    易行為，阻斷毒品施用者與毒品提供者間聯繫管道，藉以維
    持其本身直接與買方毒品交易之適當規模，縱使其所交付之
    毒品係另向上游毒販所購得，然其調貨交易行為仍具有以擴
    張毒品交易以維繫自己直接為毒品交易管道之模式，自屬販
    賣行為。」（最高法院109年度台上字第4409號、110年度台
    上字第5752號、111年度台上字第1187號判決意旨參照）。 
         查，本案被告與證人丁苹瀛就毒品之種類、價金達成
    合意時，被告先向證人丁苹瀛收取金錢，之後再完成交貨，
    已具備買賣毒品之行為要素，且過程中證人丁苹瀛不知毒品
    來源，僅被動與被告約定買賣條件，與不涉及居於賣家立場
    掌握議價權限之居間代購毒品有別，被告之調貨交易行為模
    式，自應評價為販賣第二級毒品罪。
 4、至於辯護人雖主張：「證人丁苹瀛於警詢至審理時，有時稱
    自己是請被告『代購』毒品，有時稱自己是向被告『購買』毒品
    ，說詞不一，其證言不足採憑。」等語。惟證人丁苹瀛並非
    具法律專業智識能力之人，豈能清楚辨別「代購」、「購買
    」等用語之法律意涵有所不同。細察證人丁苹瀛於審理時稱
    ：「我知道有施用毒品的人幫人調毒品時，多多少少都會拿
    走一些毒品當作走路工。」等語（本院卷第147頁），其雖
    稱「幫人調毒品」，但在法律評價上，該幫人調毒之人既可
    免費獲得毒品，即有營利之意圖及事實，核屬販賣毒品無虞
    ，以上顯見證人丁苹瀛不知「代購」、「購買」在法律上之
    區分。況且，被告自陳於審理時亦自陳：「我自106年起就
    開始施用毒品，但至111年間，仍分不清『調貨』、『購買』之
    差別。」等語（本院卷第157、161頁），從而自難僅憑證人
    丁苹瀛陳述時之用詞不一，遽認被告於交付毒品與證人丁苹
    瀛時，主觀上不具有營利之意圖。
(三)綜上各節，被告所辯，不足採信，其犯行事證明確，堪可認
    定，應依法論科。　
三、
(一)核被告所為，係犯毒品危害防制條例第4條第2項之販賣第二
    級毒品罪。被告販賣前持有第二級毒品甲基安非他命之低度
    行為，為販賣之高度行為所吸收，不另論罪。
(二)刑法第59條於94年2月2日修正公布，95年7月1日施行，將原
    條文：「犯罪之情狀可憫恕者，得酌量減輕其刑」，修正為
    ：「犯罪之情狀顯可憫恕，認科以最低度刑仍嫌過重，得酌
    量減輕其刑」。立法說明指出：該條所謂「犯罪之情狀可憫
    恕」，本係指審酌刑法第57條各款所列事項以及其他一切與
    犯罪有關之情狀之結果，認其犯罪足堪憫恕者而言。依實務
    上見解，必在客觀上顯然足以引起一般同情，認為縱予宣告
    法定最低度刑猶嫌過重者，始有其適用。為防止酌減其刑之
    濫用，自應嚴定其適用之要件，以免法定刑形同虛設，破壞
    罪刑法定原則，乃增列文字，將此適用條件予以明文化。有
    該條之立法說明可參（最高法院99年度台上字第6388號裁判
    意旨）。又刑法第59條規定犯罪之情狀可憫恕者，得酌量減
    輕其刑，其所謂「犯罪之情狀」，與同法第57條規定科刑時
    應審酌之一切情狀，並非有截然不同之領域，於裁判上酌減
    其刑時，應就犯罪一切情狀（包括第57條所列舉之10款事項
    ），予以全盤考量，審酌其犯罪有無可憫恕之事由（即有無
    特殊之原因與環境，在客觀上足以引起一般同情，以及宣告
    法定低度刑，是否猶嫌過重等等），以為判斷（最高法院95
    年度台上字第6157號判決參照）。尤以此項酌減之規定，係
    推翻立法者之立法形成，就法定最低度刑再予減輕，為司法
    之特權，適用上自應謹慎，未可為常態，其所具特殊事由，
    應使一般人一望即知有可憫恕之處，非可恣意為之。查，本
    案被告為圖利而販賣毒品，其犯罪動機本不純正，實非有何
    特殊原因或環境致為犯罪之情形，在客觀上並無足以引起一
    般同情之處，在法定刑內量刑，並無「情輕」及「法重」之
    憾，況且倘因被告不符合毒品危害防制條例第17條第2項之
    減輕規定，即率爾以刑法第59條規定減輕其刑，形同架空毒
    品危害防制條例第17條第2項規定，使被告無論是否符合毒
    品危害防制條例第17條第2項之情事，均得享有相同之減刑
    寬典，非但有違立法鼓勵行為人自白、悔過，並期訴訟經濟
    、節約司法資源之意旨，且有輕縱販毒行為，為狡詐之人開
    啟取巧投機之門之嫌，故被告自無適用刑法第59條酌減其刑
    之餘地。此外，被告固然曾供出其毒品上游為楊嘉龍，但經
    犯罪偵查機關展開調查後，尚未查獲相關正犯或共犯，臺灣
    嘉義地方檢察署、嘉義縣警察局朴子分局函文在卷可證（本
    院卷第93、95頁），故被告無從依毒品危害防制條例第17條
    第1項規定予以減免其刑。
(三)爰以行為人之責任為基礎，依被告之陳述及前案紀錄（本院
    卷第121至130、163頁），審酌被告曾因施用毒品，經法院
    判處有期徒刑2月、2月、3月，應執行有期徒刑6月確定，於
    108年7月29日執行完畢；於審理時自陳高職畢業、目前在藥
    廠工作、未婚、生有一女；兼衡被告販賣毒品之價額、手段
    、動機等一切情狀，量處如主文所示之刑。扣案之OPPO廠牌
    行動電話1具、0000000000門號SIM卡1枚，為被告連繫交易
    毒品之工具，業據被告於審理時陳述明確（本院卷第157頁
    ），故不問屬於犯罪行為人與否，應依毒品危害防制條例第
    19條第1項規定宣告沒收之。此外，被告之犯罪所得6000元
    ，雖未扣案，仍應依刑法第38條之1第1項前段、第3項之規
    定宣告沒收，於全部或一部不能沒收或不宜執行沒收時，追
    徵其價額。至於扣案之餘物，因被告稱與本案無關(本院卷
    第156至157頁)，依法自不得併予宣告沒收。
據上論斷，應依刑事訴訟法第299條第1項前段（依刑事判決精簡
原則，僅記載程序法條），判決如主文。
本案經檢察官李鵬程提起公訴；檢察官陳昱奉到庭執行職務。
中　　華　　民　　國　　111 　年　　8 　　月　　29　　日
                  刑事第四庭  審判長法  官  陳仁智
　　　　　　　　　                  法  官  簡仲頤
                                    法  官  康敏郎　　
以上正本證明與原本無異。
如不服本判決應於收受判決後20日內向本院提出上訴書狀，並應敘述具體理由；其未敘述上訴理由者，應於上訴期間屆滿後20日內向本院補提理由書（均須按他造當事人之人數附繕本）「切勿逕送上級法院」。　　　　　　　　　　　　　　　　　
中　　華　　民　　國　　111 　年　　8 　　月　　29　　日
                                    書記官　陳佾澧
附錄本案論罪法律條文：
　　毒品危害防制條例第4條
　　製造、運輸、販賣第一級毒品者，處死刑或無期徒刑；處無
    期徒刑者，得併科新臺幣三千萬元以下罰金。
    製造、運輸、販賣第二級毒品者，處無期徒刑或十年以上有
    期徒刑，得併科新臺幣一千五百萬元以下罰金。
    製造、運輸、販賣第三級毒品者，處七年以上有期徒刑，得
    併科新臺幣一千萬元以下罰金。
    製造、運輸、販賣第四級毒品者，處五年以上十二年以下有
    期徒刑，得併科新臺幣五百萬元以下罰金。
    製造、運輸、販賣專供製造或施用毒品之器具者，處一年以
    上七年以下有期徒刑，得併科新臺幣一百五十萬元以下罰金
    。
    前五項之未遂犯罰之。